【裁判字號】    98,訴,1776
【裁判日期】    990609
【裁判案由】    確認法律關係不存在 等
【裁判全文】
臺灣高雄地方法院民事判決              98年度訴字第1776號
原      告  台灣中小企業銀行股份有限公司
法定代理人  己○○
訴訟代理人  丁○○
被      告  三上營造工程股份有限公司
法定代理人  乙○○
訴訟代理人  甲○○
被      告  戊○○
上列當事人間確認法律關係不存在等事件，本院於民國99年5 月
25日言詞辯論終結，判決如下：
    主  文
被告間於民國九十七年十二月三日就被告三上營造工程股份有限
公司對高雄市農會之保固款債權新台幣肆佰貳拾肆萬玖仟陸佰玖
拾柒元，所為之債權讓與行為，應予撤銷。
訴訟費用由被告連帶負擔。
    事實及理由
一、按就債務人對於第三人之金錢債權為執行時，執行法院應發
    扣押命令禁止債務人收取或為其他處分，並禁止第三人向債
    務人清償。第三人不承認債務人之債權或其他財產權之存在
    ，或於數額有爭議或有其他得對抗債務人請求之事由時，應
    於接受執行法院命令後10日內，提出書狀，向執行法院聲明
    異議。債權人對前開第三人之聲明異議認為不實時，得於收
    受通知後10日內向管轄法院提起訴訟，並向執行法院為起訴
    之證明及將訴訟告知債務人，債權人未於前項規定期間內為
    起訴之證明者，執行法院得依第三人之聲請，撤銷所發執行
    命令，強制執行法第115 條第1 項、第119 條第1 項、第12
    0 條第2 項、第3 項分別定有明文。所謂「10日內向管轄法
    院提起訴訟」，並非債權人起訴應具備之要件，僅係為避免
    執行命令之效力懸而未決，使債權人於一定期間內提起訴訟
    ，並向執行法院為起訴之證明及將訴訟告知債務人。如有未
    遵期之情形，亦僅是執行法院是否依聲請撤銷執行命令之問
    題，債權人之起訴要非不合法。被告主張原告並未於收受通
    知後10內向管轄法院提起訴訟，其訴不合法云云，自無足採
    ，核先敘明。
二、原告主張：
  (一)被告三上營造工程股份有限公司（下稱三上公司）於民國97
    年8 月7 日，前邀訴外人乙○○、賴素珠為連帶保證人向原
    告借款新台幣（下同）4,000,000 元，借款期間自97年8 月
    8 日起至100 年8 月8 日止，利率依原告二年期定儲利率加
    百分之2.225 機動計算。被告三上公司應按月平均攤還本息
    ，如一期不履行，即喪失期限利益，全部債務視為到期。詎
    被告三上公司自97年9 月8 日起即未依約清償，尚積欠如附
    表所示之本金、利息及違約金。原告遂就被告三上公司對訴
    外人高雄市農會之存款債權在3,000,000 元之範圍內聲請假
    扣押，本院民事執行處於97年11月27日核發雄院高97司執全
    心字第5922號執行命令，高雄市農會於97年12月10日以被告
    三上公司已於97年5 月21日將定期存款金額4,249,697 元設
    定質權予高雄市農會為由，聲明異議。
  (二)原告嗣起訴請求清償借款，本院98年度訴字第245 號判決判
    命被告三上公司及乙○○、賴素珠應連帶給付原告如附表所
    示之本金、利息及違約金，業於98年6 月1 日確定（下稱系
    爭確定判決）。原告復以系爭確定判決為執行名義，聲請就
    被告三上公司對高雄市農會之存款、工程款、保固款債權為
    強制執行，並經本院民事執行處於98年7 月2 日、13日核發
    雄院高98司執心字第58354 號禁止命令。高雄市農會又於98
    年7 月16日以被告三上公司已於97年12月3 日將保固款債權
    4,249,697 元（下稱系爭保固款債權）讓與被告戊○○為由
    ，聲明異議。
  (三)被告三上公司與被告戊○○雖於97年12月3 日簽訂「債權讓
    與協議書」將被告三上公司對高雄市農會之系爭保固款債權
    讓與被告戊○○（下稱系爭債權讓與契約），惟被告戊○○
    並未給付被告三上公司任何對價，被告間之債權讓與行為係
    屬無償行為，且有害原告之債權，原告自得請求撤銷被告間
    就系爭保固款債權之債權讓與行為。縱系爭債權讓與契約為
    有償，因系爭讓與契約之簽訂時間，係在被告三上公司接獲
    假扣押執行命令後，且被告間無業務往來，被告戊○○有協
    助被告三上公司脫產之意思，故被告戊○○於受讓系爭保固
    款債權時，應已知悉將損害原告債權之情事，原告亦得請求
    撤銷被告間就系爭保固款債權之債權讓與契約，爰依民法第
    244 條第1 項、第2 項之規定，提起本訴，並聲明：被告間
    於97年12月3 日就被告三上公司對高雄市農會之系爭保固款
    債權所為之債權讓與行為，應予撤銷。
三、被告則以：本院民事執行處97年度司執全心字第5922號假扣
    押執行命令，業經本院民事執行處撤銷並終結在案，則被告
    三上公司處分保固款債權，應非法律所禁。被告三上公司係
    為清償積欠被告戊○○之4,300,000 元債務（下稱系爭借款
    債務），始將系爭保固款債權讓與被告戊○○抵償債務，並
    已通知債務人高雄市農會，並無侵害原告債權之情事等語，
    資為抗辯，並均聲明：原告之訴駁回。
四、兩造不爭執事實：
  (一)被告三上公司於97年8 月7 日，前邀訴外人乙○○、賴素珠
    為連帶保證人向原告借款4,000,000 元，借款期間自97 年8
    月8 日起至100 年8 月8 日止，利率依原告二年期定儲利率
    加百分之2.225 機動計算，被告三上公司應按月平均攤還本
    息，如一期不履行，即喪失期限利益，全部債務視為到期。
    詎被告三上公司自97年9 月8 日起即未依約清償，尚積欠如
    附表所示之本金、利息及違約金。
  (二)被告於97年12月3 日簽立債務清償（債權讓與）協議書。
五、本件爭執事項：
  (一)被告三上公司對被告戊○○是否有4,300,000 元之系爭借款
    債務存在？被告間之系爭債權讓與契約，究為有償或無償行
    為？
  (二)原告請求撤銷被告間之系爭債權讓與契約，有無理由？
六、得心證理由：
  (一)被告三上公司對被告戊○○是否有4,300,000 元之系爭借款
    債務存在？被告間之系爭債權讓與契約，究為有償或無償行
    為？
    1.原告主張被告三上公司對於被告戊○○並無系爭借款債務
      存在費借貸債權存在，縱被告戊○○曾經借款予被告三上
      公司，被告三上公司亦已清償，被告簽立系爭債權讓與契
      約，應屬無償行為。被告否認之，並以被告三上公司確曾
      於93年10月4 日向被告戊○○借款4,300,000 元，作為投
      標高雄市農會「大高雄地區農特產品直銷推廣園區興建工
      程」（下稱新建工程）之投標金之用，系爭借款債務尚未
      清償等語為辯。
    2.經查：
      (1)被告於97年12月3 日簽立債務清償（債權讓與）協議書
        ，協議書記載：「一、甲方（即被告三上公司）欲轉讓
        之債權係其承攬大高雄地區農特產品直銷推廣園區新建
        工程交付業主高雄市農會之工程保固金債權，即三上公
        司承作工程保固期滿（98年5 月21日）所得請求高雄市
        農會返還保固款4,249,697 元之債權。二、乙方（即被
        告戊○○）受領上開債權應給付被告三上公司之價金，
        雙方合意以被告戊○○於93年10月4 日因借貸高雄市農
        會農特產品直銷推廣區新建工程之押標金被告三上公司
        債權之返還4,300,000 元抵銷，不互為找補。」等語。
        有債務清償（債權讓與）協議書附卷可憑（本院卷第15
        頁），兩造對協議書之真正亦不爭執（本院卷第82、83
        頁）。此部分事實，堪信為真實。
      (2)被告戊○○及被告三上公司之法定代理人乙○○，均陳
        稱：被告三上公司因急需工程周轉金而向被告戊○○借
        款4,300,000 元，被告戊○○將借款匯入被告三上公司
        之帳戶等語（本院卷第83、144 頁），雖有被告提出被
        告戊○○之高雄市農會帳戶明細表及匯款申請書存卷可
        佐（本院卷第54、55頁），對照被告三上公司93年度之
        日記帳，亦有「民間借支」4,300,000 元之記載（本院
        卷第157 頁），且證人即被告三上公司會計丙○○亦到
        庭證稱：被告三上公司確實向被告戊○○借款等語。被
        告抗辯被告三上公司曾於93年10月4 日向被告戊○○借
        款4,300,000 元之事實，固非無據。
      (3)然而，被告戊○○自陳被告三上公司投標之新建工程於
        93 年9月24日第1 次開標，被告三上公司向被告戊○○
        借款4,300,000 元，被告戊○○於93年9 月23日匯款至
        被告三上公司中國農民銀行三民分行00000000000 號帳
        戶，嗣因流標，被告三上公司以乙○○配偶賴素珠名義
        將4,300,000 元匯款至被告戊○○之帳戶等情（本院卷
        第260 頁）。依此可知，被告戊○○前於93年9 月23日
        曾經因三上公司投標新建工程而匯款4,300,000 元至被
        告三上公司帳戶，嗣因新建工程流標，被告三上公司欲
        返還4,300,000 元，係以訴外人即被告三上公司法定代
        理人乙○○之配偶賴素珠名義匯入。足見，被告三上公
        司與被告戊○○間資金往來，尚有以第三人名義匯款之
        情形，並不一定以被告三上公司名義為之。依被告戊○
        ○於高雄市農會申設帳號00000000號帳戶對帳單顯示，
        乙○○曾經於94年1 月11日匯款2,100,000 元、95年7
        月18日匯款1,000,000 元、96年11月5 日匯款2,570,00
        0 元，共計匯款5,670,000 元至被告戊○○之帳戶；賴
        素珠亦曾於94年4 月20日匯款5,012,000 元、95年8 月
        17日匯款1,000,000 元、96年3 月28日匯款2,530,000
        元，共計匯款8,542,000 元至戊○○之帳戶（本院卷第
        316 至320 頁）。被告戊○○於93年10月4 日匯款4,30
        0,000 元至三上公司帳戶，之後乙○○、賴素珠陸續匯
        款予被告戊○○之金額，已超過4,300,000 元，乙○○
        為被告三上公司之法定代理人，其亦自陳係其向被告戊
        ○○借款4,300,000 元用在被告三上公司之投標金等語
        （本院卷第144 頁）；賴素珠曾以自己名義匯款返還被
        告三上公司向被告戊○○借得之款項。則乙○○、賴素
        珠於系爭債權讓與契約簽訂前匯款予被告戊○○之款項
        ，即難認與系爭借款債務無關。尤其，被告戊○○稱系
        爭借款債務未約定清償期（本院卷第83頁），乙○○、
        賴素珠與被告三上公司關係密切，渠等既有資金匯款予
        被告戊○○，被告戊○○又豈有獨漏系爭借款債務不要
        求一併清償之理。原告主張系爭借款債務，應已清償，
        被告間已無系爭借款債務存在，核屬可採。
      (4)被告三上公司之帳冊雖無關於系爭借款債務已經清償之
        記載。然被告三上公司自陳被告三上公司與被告戊○○
        之借貸，僅記載於公司內帳，而未於會計師查核之帳冊
        中揭露（本院卷第243 頁）。足見，被告三上公司與被
        告戊○○間之系爭借款債務清償與否，並未經會計師查
        核，被告三上公司帳冊之記載，自難遽信為真實，被告
        抗辯系爭借款債務尚未清償，自無足採。
      (5)被告戊○○雖另辯稱乙○○於94年1 月11日匯款2,100,
        000 元，係清償乙○○於93年4 月28日向伊借款3,000,
        000 元之部分債務；95年7 月18日匯款1,000,000 元係
        清償乙○○於95年7 月7 日向伊借款1,000,000 元債務
        ；96年11月5 日匯款2,570,000 元，係清償乙○○96年
        6 月25日向伊借款2,500,000 元（加計利息70,000元）
        之債務，並提出匯款回條、匯款申請書、存摺影本為證
        。然戊○○於93年4 月28日匯款3,000,000 元、96年6
        月25日匯款2,500,000 元，均係匯入被告三上公司帳戶
        ，此觀之匯款回條及匯款申請書可明（本院卷第332 、
        338 頁），此2 筆款項是否為乙○○個人之借款，已有
        疑義。又95年7 月7 日係以現金提款1,000,000 元，有
        存摺影本附卷可資參照（本院卷第334 頁），1,000,00
        0 元現金是否確實因消費借貸之合意而交付乙○○，亦
        無法證明。被告抗辯乙○○之匯款，係清償乙○○個人
        與被告戊○○間之消費借貸債務，與被告三上公司無涉
        云云，洵無可採。
      (6)被告三上公司雖另辯稱：被告三上公司之帳冊，並未記
        載向被告戊○○於93年4 月28日借款3,000,000 元、96
        年6 月25日借款2,500,000 元及95年7 月7 日借款1,00
        0,000 元之內容，足見，係乙○○借用被告三上公司帳
        戶收受被告戊○○交付借款，乙○○匯款予被告戊○○
        應係返還其個人借款，與被告三上公司無涉云云。然被
        告三上公司帳冊登載之內容，就關於被告三上公司與被
        告戊○○間之消費借貸部分，未經會計師查核，其真實
        性有疑，自難以此認定乙○○匯款予被告戊○○與被告
        三上公司無涉，被告此部分抗辯，並無足採。
    3.綜上，原告主張被告間之系爭借款債務，已經清償而不存
      在，堪予採信。據此，被告於96年12月3 日簽訂系爭債權
      讓與契約，將系爭保固款債權讓與被告戊○○，用以清償
      系爭借款債務，因系爭借款債務於債權讓與時已經清償而
      不存在，則被告戊○○係無償受讓系爭保固款債權，系爭
      債權讓與契約應為無償行為，應可認定。
  (二)原告請求撤銷被告間之系爭債權讓與契約，有無理由？
    1.按債務人所為之無償行為，有害及債權者，債權人得聲請
      法院撤銷之；債權人依第1 項或第2 項之規定聲請法院撤
      銷時，得並聲請命受益人或轉得人回復原狀。但轉得人於
      轉得時不知有撤銷原因者，不在此限，民法第244 條第1
      項、第4 項定有明文。
    2.被告間之系爭債權讓與契約係屬無償行為，已如前述。被
      告三上公司尚積欠原告如附表所示之債權，乃兩造所不爭
      執。又被告三上公司除對系爭保固款債權外，並無其他財
      產，亦為被告三上公司所自承（本院卷第85頁）。被告三
      上公司之財產，既僅剩系爭保固款債權，則其與被告戊○
      ○簽訂系爭讓與契約，將系爭保固款債權無償讓與被告戊
      ○○，即有害原告之債權，應可認定。是以，原告請求撤
      銷被告間於97年12月3 日就系爭保固款債權所為之債權讓
      與行為，自有理由，應予准許。
七、綜上所述，被告間已無系爭借款債務存在，本件被告三上公
    司將其對高雄市農會之保固款債權4,249,627 元，無償讓與
    被告戊○○，有害原告債權，原告依據民法第244 條第1 項
    之規定，請求撤銷被告間就系爭保固款債權所為之債權讓與
    行為，為有理由，應予准許。
八、據上論結，本件原告之訴為有理由，依民事訴訟法第78 條
    、第85條第2 項，判決如主文。
中    華    民    國    99    年    6     月    9     日
                  民事第三庭    法  官  陳宛榆
正本係照原本作成。
如不服本判決，應於送達後20日內，向本院提出上訴狀並表明上
訴理由，如於本判決宣示後送達前提起上訴者，應於判決送達後
10日內補提上訴理由書（須附繕本）。
中    華    民    國    99    年    6     月    9     日
                                書記官  周耿瑩
┌──────────────────────────────────────────────────┐
│附表：                                                                                              │
├──┬──────┬─────┬──────┬────────┬──────────────┬───┤
│編號│應給付本金  │利息起迄日│利      率  │違約金起迄日    │違約金計算方式              │ 備 考│
├──┼──────┼─────┼──────┼────────┼──────────────┼───┤
│1   │3,888,889元 │自97年9月8│年息4.535%  │自97年10月9 日起│逾期在6 個月以內者，按左開利│      │
│    │            │日起至清償│            │至清償日止      │率10% ，逾期超過在6 個者，按│      │
│    │            │日止      │            │                │左開利率20%。               │      │
└──┴──────┴─────┴──────┴────────┴──────────────┴───┘

司法院資訊處製作；財團法人民間司法改革基金會備份。
